臺灣高等法院刑事判決
109年度上易字第1321號
上  訴  人  
即  被  告  乙○○
選任辯護人  鄭瑜凡法扶律師
上列上訴人因家暴傷害案件，不服臺灣新北地方法院108年度易
字第822號，中華民國109年4月16日第一審判決（起訴案號：臺
灣新北地方檢察署107年度偵字第37901號），提起上訴，本院判
決如下：
    主  文
上訴駁回。
    事  實
一、乙○○與其表嫂丙○，自越南來臺，原同在新北市○○區○○街00
    號○○○企業有限公司（下稱○○○公司）上班，2人間具有家庭
    暴力防治法第3 條第4 款所規定之家庭成員關係，民國107 
    年9 月29日上午7 時40分許，2人在○○○公司餐廳因細故發生
    爭執，乙○○竟基於傷害他人身體之犯意，手持餐廳內塑膠椅
    子砸向丙○，致丙○受有鼻骨閉鎖性骨折、鼻子擦傷、鼻出血
    、顏面鈍傷及擦傷、左側手部挫傷及擦傷等傷害。
二、案經丙○訴請新北市政府警察局樹林分局報請臺灣新北地方
    檢察署檢察官偵查起訴。
    理  由
一、上訴人即被告乙○○（下稱被告）上訴意旨
  ㈠被告否認有傷害告訴人丙○（下稱告訴人）之犯行。
　㈡證人黃○○與告訴人有密切身分關係，有偏頗告訴人之虞，且
    其2人之說法矛盾不相符，不得採為認定被告犯罪之依據。
  ㈢原審捨證人黃○○之直接證詞不用，反以通譯之翻譯為被告不
    利之認定，有所違誤。
　㈣告訴人無後仰或以手擦拭鼻血之動作，與一般人流鼻血時之
    經驗法則不符，原審僅憑單方面之監視器錄影畫面，及無從
    辨認臉部細節，認定被告為肢體衝突之發動者，對被告顯失
    公平，並違反無罪推定原則。
　㈤原審以證人丁○○為被告之子女，有袒護、偏頗之虞，認其證
    述欠缺憑信性，容有未恰。
　㈥如鈞院認被告為有罪，請審酌被告素行良好，教育程度為國
    小以下，從事打包工作，需扶養3名未成年子女，收入有限
    ，先生甫謀得頭路，請諭知得易科罰金之刑度，並給予緩刑
    之宣告。
二、認定被告傷害之證據及理由　
　㈠被告於107年10月6日警詢供稱：「當日（29日）早上我來公
    司上班時，丙○一看到我就拿出1張紙給我看，並用言語罵我
    ，我當時就生氣了，我手持椅子摔在地上。」（偵卷第6頁
    ），於原審108年11月7日準備程序稱：「我有與告訴人發生
    爭執，我（有）以手反抗揮手」（原審易卷第33頁），不否
    認與告訴人發生口角爭執，並有揮手及砸椅子之舉動。
　㈡告訴人於原審具結證稱：107 年9 月29日上午我在○○○公司餐
    廳吃飯，之後和被告起爭執，爭吵過後被告就拿椅子摔過來
    ，丟到我鼻子，被告沒有用手打，就拿椅子用摔的，第1次
    丟到我鼻子，第2次時我有用手去擋，手就受傷，被告當時
    是拿塑膠椅子丟我，我當時鼻子流很多血，手也有外傷瘀青
    、流血，我被攻擊完當下就有流血，我當時有打電話給我先
    生，但沒有接通，是過了幾小時候才去醫院等語（原審易卷
    第79頁至第82頁、第85頁至第86頁），作證表示其與被告口
    角爭執後，被告取拿公司餐廳內塑膠椅子並擲向告訴人，告
    訴人因此而受傷。
　㈢證人即同在○○○公司工作之黃○○，於原審具結證稱：被告是我
    舅舅的女兒，我認識被告與告訴人，我們都在○○○公司上班
    ，107年9月29日上午我在餐廳外面喝咖啡時，透過大大的窗
    子有看到被告與告訴人在餐廳吵架，我就進去餐廳，我確實
    看到被告拿凳子砸到告訴人，當時裡面有很多人，有人將兩
    人拉開，我在告訴人拖出餐廳時看到告訴人鼻子有一點點流
    血，告訴人沒有馬上看醫生，是先去弄紙箱，看到鼻血流很
    多，其他人才帶她去看醫生等語（原審易卷第181頁至第189
     頁），作證表示其親眼目睹告訴人與被告起口角爭執，被
    告擲凳子投向告訴人，告訴人鼻子有流血。
　㈣本院依被告之聲請，傳喚證人甲○○到庭，證人甲○○具結證稱
    ：107年9月29日我有去上班，我跟被告是同事，當天早上我
    看到被告、告訴人兩個人吵架，他們在偵卷第105頁的地方
    （註：餐廳）發生爭執的，當時告訴人拿單子給被告看，講
    一講就吵起來，被告就拿椅子丟告訴人，當時我正在告訴人
    旁邊，被告與告訴人吵架時我一直都在餐廳裡，被告是拿塑
    膠椅子丟告訴人的；兩邊起衝突，我站在那裡勸架，我把被
    告拉出去，那時候告訴人鼻孔一直有流血，上班時間到了，
    告訴人就走出去，後來老闆娘就叫我帶告訴人去醫院等語（
    本院卷第90頁至第92頁），作證表示其親眼目擊雙方因口角
    紛爭，被告擲塑膠椅投向告訴人，告訴人鼻子有流血之情。
　㈤原審108年12月26日審判庭，當庭播放「107偵37901影
　　片.mp4」檔案，勘驗結果如下：
  　1.錄影播放開始，畫面顯示為一工廠內部景象，多人與被告
      聚集在房間門口前，房間門口為關閉。
    2.畫面時間第7秒，被告開啟房間門進入房間內；第12秒，
      被告被1人推出，被告仍欲進入房間，遭多人阻擋，依被
      告肢體動作，可知被告持續朝房間內叫罵。
　　3.畫面時間1分50秒，數人自房間內走出，被告在工廠工作
      區走動、說話。
　　4.畫面時間2分18秒，多人自房間內走出，被告上前狀似理
      論，數人阻擋被告，被告與其中一人理論，該人雙手或垂
      下、或放置胸前、或指向被告。
　　5.畫面時間2分58秒，該人返回房間內，被告與勸架之數人
      說話，眾人逐漸散去。
    （原審易卷第76頁至第77頁、第120頁至第123頁）
　　被告當時遭多人推出餐廳，除因多次意圖進入餐廳，與在場
    其他人推擠外，並與1人理論、爭執，依當時眾人阻擋在被
    告前，避免被告向前與告訴人接近，足見被告當時正值盛怒
    ，情緒高漲，呈現主動攻擊態勢，足徵告訴人、證人黃○○、
    甲○○指證被告攻擊告訴人之情應非杜撰。
　㈥告訴人在案發後相隔約4小時即當日上午11時47分，由友人陪
    同，至樹林仁愛醫院急診，醫生診斷為鼻骨閉鎖性骨折、鼻
    子擦傷、鼻出血、顏面鈍傷及擦傷、左側手部挫傷及擦傷等
    情，此有仁愛醫院開立之診斷證明書及告訴人病歷在卷足憑
    （偵卷第23頁、第47頁至第61頁），該等傷勢多集中在顏面
    、鼻子及手部，與告訴人所證被告拿塑膠椅丟中其鼻子、手
    部等處相符。
　㈦據樹林仁愛醫院急診病歷所載，告訴人受有鼻骨閉鎖性骨折
    、顏面鈍傷及其他傷害，顯示告訴人確受有外力重大撞擊。
    原審108年12月26日審判庭，承審法官問以：「當天上午在
    公司的餐廳內，是否其他人也有發生口角或肢體衝突？」證
    人丁○○答以：「沒有」，承審法官續問：「當天上午在公司
    餐廳裡面有無其他人曾把椅子舉起來過？」證人丁○○亦表示
    ：「沒有」（原審易卷第92頁），當日告訴人既無受其他人
    士暴力攻擊，則告訴人及證人黃○○、甲○○所證被告以塑膠椅
    子擲向告訴人致告訴人受傷乙情為真。
　㈧綜上，告訴人、證人黃○○、證人甲○○等3人證述情節互相吻合
    ，與現場監視錄影畫面顯示被告氣焰高張、主動攻擊之情相
    符，復與樹林仁愛醫院診斷證明書所載傷情無違，是被告傷
    害告訴人之犯行，足以認定。
三、被告辯解不採之說明　　
　㈠被害人及旁觀目擊者，係在訴訟上陳述自己觀察事實之第三
    人，即以其自己所體驗之事實提供為認定事實之供述證據，
    本質上即屬證人，具有證據適格。告訴人為被害人，黃○○及
    被告聲請傳喚之甲○○為目擊證人，其等就案發現場經過陳述
    親眼所見之事實，自為適格之證人。
  ㈡一般人對於事物之注意及觀察，有其能力上之限制，未必如
    攝影機般，可以「打開」眼睛記錄整個事件經過，然後於法
    庭上全然無瑕地「倒帶」其記錄過程。而證人之注意及觀察
    ，往往未慮及將被應用於訴訟上，更受到當時光線、距離、
    持續之時間、證人觀察之角度，以及證人當時之精神狀態、
    注意力、事件之突發性等因素所影響，無法完整記錄每一細
    節及全貌。因此，證人部分陳述有不明之處，或相互間有所
    歧異時，究竟何者為可採，由法院本於經驗法則、論理法則
    ，就證人之觀察力、記憶力及陳述力綜合審酌，以判斷其陳
    述之真偽，非謂一稍有不符或矛盾，即應認其全部均為不可
    採信；如其基本事實之陳述，若果與真實性無礙時，則仍非
    不得予以採信。查被告、告訴人為表親關係，證人黃○○與雙
    方亦有遠親關係，同來臺灣打拼，同在○○○公司工作，彼此
    前無怨隙，應無構陷被告之動機與必要，其等證言復與被告
    聲請傳喚之友性證人甲○○在本院所證述內容相符，證人黃○○
    、甲○○所證應非虛假。被告上訴以枝微末節事項指告訴人及
    證人黃○○之證詞為虛偽不實，無從採信。
　㈢告訴人在案發現場確有流鼻血之情，此經告訴人、證人黃○○
    、甲○○證明在卷，因塑膠座椅，質地堅硬，以之砸向人之臉
    部，通常會造成鼻骨骨折、鼻子流血之傷情，告訴人等人所
    證，與經驗法則符合，被告以告訴人無以手擦拭鼻血等動作
    ，質疑告訴人未因此受傷，實不足取。
　㈣有關證人黃○○理解中文文意之程度，原審109年3月12日審判
    程序，承審法官問以：「證人是否可以用國語聽、答？」證
    人黃○○雖答以：「可以」（原審易卷第137 頁），因證人黃
    ○○為越南籍人士，於103年間入境臺灣（原審易卷第137 頁
    ），主要靠勞力工作謀生，並非從事文字記述或口語傳播，
    對我國文詞運用無法與自己真意完全契合。原審審酌其於辯
    論庭所使用之詞語，在證述過程多次使用「搬」（音譯）一
    語，如：「我看到被告『搬起』凳子後我就進去了」、「我看
    到被告『搬起來』，但我不知道『搬去哪裡』」、「我看到被告
    拿椅子『搬』告訴人，但我不知道『搬』去哪裡」等語句，手部
    卻顯現「舉起」、「丟向」之動作（原審易卷第184頁、第1
    87 頁），言語表達與內心意思顯不相符。原審法官請證人
    黃○○以越南話重複回答當時經過，並請通譯如實翻譯，通譯
    將證人黃○○之回覆，翻譯為：「我進去的時候看到被告拿椅
    子砸到告訴人，但砸到哪裡我就不知道」，結合證人黃○○前
    述手部為「舉起」、「丟向」之動作，證人黃○○所言「搬」
    應係「砸向」之意，亦即證人黃○○證述原意為其在餐廳外看
    見被告拿椅子，進入餐廳後看見被告將之砸到告訴人。被告
    上訴指原審捨證人黃○○之直接證詞不用，反以通譯之翻譯為
    證詞乙
　　節，顯有誤會。
　㈤證人丁○○於原審證稱：雙方發生爭吵時，被告就把椅子「推
    」到一邊，然後告訴人從門口繞過去拉扯被告衣服，用另一
    隻手打被告，我跑出來勸架，當時我沒有看到被告拿椅子丟
    告訴人，告訴人用手抓被告領子時，被告就用手揮開告訴人
    ，我確定告訴人當時沒有流血等語（原審易卷第88頁至第92
    頁），雖指被告僅有推開椅子，沒有擲椅子動作，告訴人當
    時沒有受傷流血等情，然有關被告推椅子部分，與其警詢所
    述：「我母親認為表舅媽所述不實，很生氣的把工廠的椅子
    『重摔』在地面」不同（偵卷第20頁），亦與被告警詢所供：
    「我當時持椅子，將椅子摔在地上。」有別（偵卷第6頁）
    ，有關告訴人流血部分，與在場目擊證人黃○○、甲○○2人所
    證及診斷證明書所載完全不符。原審以證人丁○○為被告之女
    兒，所述有偏頗之虞，並欠缺憑信性，無違證據法則。
　㈥原審勘驗「107偵37901」、「107偵37901影片」監視錄影畫
    面檔案），雖不見有鼻子流血或將頭後仰、以手捏住鼻子之
    舉動（原審易卷第75頁至第77頁），然依監視錄影畫面截圖
    ，監視錄影器係遠距拍攝○○○公司工廠內部景象，其影像並
    非清楚，僅能大略拍攝到較大、較明顯之動作，對於臉部、
    肢體細節則無法清楚呈現（原審易卷第113頁至第123 頁）
    ，尚不能以原審勘驗監視錄影畫面未見告訴人鼻子流血、以
    手捏著鼻子之舉動，而指告訴人及證人黃○○、甲○○所為之證
    述不實。
　㈦原審另勘驗監視錄影畫面結果（檔案「107偵37901」），畫
    面時間1分16秒，證人黃○○進入餐廳，畫面時間1分27秒至28
    秒，自餐廳窗戶可見餐廳內有人以手舉起某物，高度未超過
    畫面中可見舉起該物之手臂高度，並往相反於餐廳門口之方
    向而去（原審易卷第76頁至第77頁），監視錄影畫面中所見
    在餐廳舉起物品者，係在黃○○進入餐廳後始行舉起，是該舉
    起物品者應非被告，然被告既於證人黃○○進入餐廳之初，已
    拿椅子砸到告訴人，則監視錄影畫面中舉起物品者縱非被告
    ，亦無礙被告傷害犯行之認定。
四、論罪之說明
　㈠家庭暴力防治法所稱之「家庭暴力」，指家庭成員間實施身
    體、精神或經濟上之騷擾、控制、脅迫或其他不法侵害之行
    為；所稱「家庭暴力罪」，指家庭成員間故意實施家庭暴力
    行為而成立其他法律所規定之犯罪；家庭暴力防治法第2條
    第1 款、第2 款分別定有明文。本件告訴人為被告之表嫂，
    即被告之父親為告訴人配偶之母親之弟弟（偵卷第7頁、原
    審易卷第78頁），2人有家庭暴力防治法第3條第4款所定四
    親等以內旁系姻親之家庭成員關係。被告對表嫂即告訴人犯
    故意傷害罪，依同條例第2 條第2 款規定，屬家庭暴力罪，
    因家庭暴力防治法並無相當罰則規定，應回歸依刑法予以論
    罪科刑。
  ㈡被告加諸暴力於告訴人，造成其受傷，核係犯刑法第277條第
    1項之普通傷害罪。
　㈢行為後法律有變更者，適用行為時之法律，但行為後之法律
    有利於行為人者，適用最有利於行為人之法律，刑法第2條
    第1 項定有明文。本件被告107年9月29日行為後，刑法第27
    7 條第1 項於108 年5 月29日修正公布，同年月31日生效施
    行，修正前法定刑為「3 年以下有期徒刑、拘役或銀元1 千
    元以下罰金」，修正後法定刑為「5 年以下有期徒刑、拘役
    或50萬元以下罰金」，比較修正前後結果，以修正前法律較
    有利於被告，應依修正前刑法第277 條第1 項論處。
五、原判決之評斷
    原審認被告罪證明確，援引修正前刑法第277 條第1項，論
    以普通傷害罪，審酌被告與告訴人間除為同事外，有親戚關
    係，應本諸理性、和平之手段與態度解決糾紛，卻不思妥善
    處理、溝通，僅因口角即持塑膠椅砸向告訴人，致告訴人受
    有鼻骨閉鎖性骨折、鼻子擦傷、鼻出血、顏面鈍傷及擦傷、
    左側手部挫傷及擦傷等傷害，未尊重他人之身體權益，兼衡
    被告犯後否認犯行，迄未取得告訴人諒解，現從事貨物打包
    工作，及其他一切情狀，量處拘役50日，並諭知易科罰金之
    折算標準。原審認定事實、適用法律，核無不合，所量處之
    刑，無違罪刑相當法則。被告上訴否認犯罪，為無理由，本
    院已詳為說明如前，其上訴應予駁回。因原審已諭知易科罰
    金之折算標準，被告上訴請求諭知得易科罰金之刑度，實無
    必要。
六、不予宣告緩刑之說明　　
　　緩刑屬於刑罰權作用之一環，具有刑罰權之具體效應，亦即
    犯罪行為人因其犯罪行為而受論罪科刑，具有明確之刑罰宣
    示，但因基於刑事政策考量，認為其不需進入機構性處遇接
    受刑罰之執行較為適當，乃設定一定觀察期間，並配合緩刑
    期內附條件機制。最高法院特指出：緩刑之宣告，除應具備
    一定條件外，並須有可認為以暫不執行刑罰為適當之情形，
    始得為之（最高法院90年度台上字第4406號判決參看）。是
    以，法院對犯罪行為人宣告緩刑時，應考量犯罪行為人與被
    害人關係修復情形、該犯罪行為對於法益之侵害程度，倘犯
    罪行為人未能補償被害者所受損害，復無暫不執行刑罰為適
    當之情形，即不宜宣告緩刑，否則，不僅對被告不足生警惕
    之效，更無法反映被告犯行侵害法益之嚴重性，亦難以達到
    刑法應報、預防、教化之目的。現代民主法治社會，對於任
    何糾紛之解決，當本諸理性、和平之手段與態度，相互溝通
    ，謀求解決之道，絕非一言不合即大打出手。被告僅因細故
    ，在公開場合，手擲塑膠椅投向告訴人，致告訴人因此受有
    鼻骨閉鎖性骨折等傷情，迄今已有2年，仍未取得告訴人諒
    解，亦未提出已積極支付或填補告訴人損害之證據，本院斟
    酌上情，認被告無暫不執行為適當之情事，自不宜緩刑宣告
    。被告上訴，請求宣告緩刑，礙難准許。
據上論斷，應依刑事訴訟法第368條，判決如主文。
本案經檢察官黃佳彥提起公訴，檢察官羅松芳到庭執行職務。
中　　華　　民　　國　　109 　年　　9　　月　　23 　　日
     　　　　　　 刑事第九庭    審判長法　官  潘翠雪
                                      法　官  陳俞婷
                                      法　官  曾德水
以上正本證明與原本無異。
不得上訴。
                                      書記官  陳怡君
中　　華　　民　　國　　109 　年　　9 　　月　　24　　日
附錄：本案論罪科刑法條全文　　　　　　　　　　　　　　　
修正前中華民國刑法第277 條第1 項
傷害人之身體或健康者，處三年以下有期徒刑，拘役或一千元以
下罰金。